【裁判字號】    95,簡抗,1
【裁判日期】    950428
【裁判案由】    塗銷抵押權登記
【裁判全文】
臺灣新竹地方法院民事裁定               95年度簡抗字第1號
抗  告  人  乙○○
相  對  人  邁誠股份有限公司
法定代理人  甲○○
上列當事人間因請求塗銷抵押權登記事件，抗告人對於民國94年
11月28日本院竹北簡易庭所為94年度竹北簡字第213 號民事裁定
，提起抗告，本院裁定如下：
    主  文
抗告駁回
抗告費用由抗告人負擔
    理  由
一、本件抗告意旨略以：
  (一)本件訴訟與前案訴訟，非屬同一事件：
      １、緣訴訟法上固有所謂一事不再理之原則( 民事訴訟法
          第253條、第400條 )，其係指同一事件已有確定之終
          局判決或於訴訟繫屬中更行起訴，或原告於本案經終
          局判決後將訴撤回，復提起同一之訴者而言。惟按訴
          訟標的，乃原告為確定其私權之請求，或所主張或否
          認之法律關係是否存在，欲法院對之加以審判之對象
          。而為法院審判對象之法律關係，應為具體特定之權
          利義務關係，而非抽象之法律關係，即原告起訴以何
          種法律關係為訴訟標的，應依原告起訴主張之原因事
          實定之，原告前後主張之原因事實不同，其為訴訟標
          的之法律關係自亦不同，即非同一事件，最高法院著
          有84年度台上字第2194號裁判可資參酌。
      ２、查原告所提起之本件訴訟與前案訴訟，固然外觀上具
          有同一訴訟之形式。惟於前案訴訟中，原告所主張之
          事實為「．．．查訴外人彭欽統實際上應無積欠被告
          任何貨款，．．．縱仍積欠被告貨款，然依．．．其
          請求權亦因二年而消滅，．．．又依民法第八百八十
          條規定，以抵押權擔保之債權，其請求權已因時效消
          滅，如抵押權人於消滅時效完成後五年間不行使其抵
          押權者，其抵押權消滅。．．．」；而於本件訴訟中
          ，原告主張之事實則為「．．．惟查，二十五世紀電
          器有限公司業於九十二年二月十三日解散，．．．顯
          然二十五世紀公司於九十二年二月十三日後已不可能
          再與被告因經銷合約而發生新的債權債務關係，且亦
          無法於系爭經銷契約之一年有效期間經過後繼續自動
          延長，系爭經銷合約目前已無效力．．．，本件系爭
          本金最高限額抵押權目前並無擔保債權之存在，且確
          定將來亦無發生擔保債權之可能．．．原擔保之存續
          期間內所可能發生之債權，已確定不存在，依抵押權
          之從屬性，應許抵押人請求抵押權人塗銷抵押權設定
          登記．．．」。前後二訴訟間，前訴係以擔保債權及
          抵押權已罹於時效消滅為事實依據，本訴則係主張目
          前無擔保債權存在，且確定將來無發生擔保債權之可
          能為事實依據。顯見前後二訴訟之原因事實並不相同
          ，揆諸前揭最高法院裁判意旨，兩件訴訟應非屬同一
          事件，原審法院之認定云云，容有違誤。
      ３、再查，本件系爭抵押權擔保之標的，乃二十五世紀電
          器有限公司(下稱：二十五世紀公司)與被告間因經銷
          合約所生之貨款債權，此有抵押權設定契約書上之記
          載可明。而查二十五世紀公司業於民國92年2 月13日
          辦理解散在案，已不可能再與被告因經銷合約而發生
          新的債權債務關係，則系爭最高限額抵押權已無擔保
          債權發生之可能，而徒具擔保之形式，此顯對擔保義
          務人構成不當得利，原告爰依民法第179 條之規定，
          追加不當得利之法律關係為訴訟標的，請求被告塗銷
          抵押權登記以返還不當得利。則本訴與前訴當非屬同
          一訴訟，應可確認。
  (二)被告有塗銷系爭抵押權登記之義務：
      查本件原告已就擔保債權確定不發生提出說明，且被告於
      二十五世紀公司解散前並未主張有任何債權，且亦無行使
      抵押權之意思，復於前訴與本訴均未有任何主張，顯無擔
      保債權存在，則應有塗銷系爭抵押權登記之義務，為此，
      爰提起本件抗告，請求將原裁定廢棄，相對人應將坐落新
      竹縣新豐鄉○○段第431、484、485、533 、565、583 地
      號等6筆土地上，設定存續期間自75年9 月26日起至105年
      9 月26日止，本金最高限額新台幣(下同)50萬元之抵押權
      設定登記(新竹縣竹北地政事務所第09246收件 )，予以塗
      銷。
二、按民事訴訟法上所謂一事不再理之原則，乃指同一事件已有
    確定之終局判決而言。所謂同一事件，必同一當事人，就同
    一訴訟標的而為訴之同一聲明，若此三者有一不同，自不得
    謂為同一事件(最高法院19年度上字第278號判例意旨、90年
    度台抗字第221號判決意旨參照)。經查：
  (一)抗告人前曾於93年7月9日以相對人為被告，向台灣台北地
      方法院起訴請求相對人應將坐落新竹縣新豐鄉○○段第43
      1、484、485、533 、565、583地號等6筆土地上，設定存
      續期間自75年9 月26日起至105年9月26日止，本金最高限
      額50萬元之抵押權設定登記(新竹縣竹北地政事務所第092
      46收件 )，予以塗銷，經台灣台北地方法院將該案移轉本
      院管轄後，經本院竹北簡易庭於93年12月27日以93年度竹
      北簡字第292號判決駁回抗告人之訴確定在案(下稱：前案
      訴訟 )，業經本院依職權調閱93年度竹北簡字第292 號民
      事案卷核閱無訛，嗣抗告人再以相對人為被告向原審提起
      94年度竹北簡字第213 號塗銷上開土地之抵押權設定登記
      案件(下稱：本件訴訟)，則前後二訴間之當事人及訴之聲
      明均為相同，洵堪認定。
  (二)又觀之抗告人於前案訴訟中所提之起訴狀事實及理由事項
      記載：「緣訴外人彭欽統於七十五年九月二十六日為擔保
      對被告貨款債權之給付，由原告提供上開6 筆土地為抵押
      義務人、彭欽統為債務人，為被告設定存續期限自75年 9
      月26日至105年9月26日止，本金最高限額50萬元之抵押權
      登記，本件訴外人彭欽統雖為擔保貨款之支付，由原告提
      供上開土地設定抵押權予被告，然查訴外人彭欽統實際上
      應無積欠被告任何貨款，『縱訴外人彭欽統有與被告簽定
      有任何供貨或經銷契約，惟該抵押權設定至今已達17年，
      兩造間之契約亦已期限屆滿而終止或因其他原因而消滅，
      故訴外人彭欽統與被告間既無有效之供貨契約存在，亦確
      定不再有任何債權債務關係存在』，退步言之，訴外人彭
      欽統縱仍積欠被告貨款，然依民法第127條第1項第8 款之
      規定，其請求權亦因2 年而消滅，．．．，準此，被告之
      行使抵押權權利亦於83年底消滅，為此請求判決如原告訴
      之聲明，實感德便。」等情，足見抗告人於前案訴訟已主
      張相對人與彭欽統負責之二十五世紀公司間訂立之經銷合
      約已因期限屆滿而終止或因其他原因而消滅，即確定不再
      有任何債權債務關係存在，並以此作為塗銷抵押權登記之
      理由。
  (三)再者，抗告人於原審所提之本件訴訟主張：「系爭抵押權
      所擔保之債權係訴外人二十五世紀公司與被告間因經銷合
      約所生之貨款債權，渠二人並定有經銷合約書，作為債權
      關係之憑證。訴外人二十五世紀公司業於92年2 月13日解
      散，而依公司法第25條之規定，公司於解散後，除清算事
      項外，不得再對外營業或為其他法律行為，是訴外人二十
      五世紀公司於92年2 月13日後已不可能再與被告因經銷契
      約而發生新的債權債務關係，且亦無法於經銷契約之1 年
      有效期間過後繼續自動延長，是被告與訴外人二十五世紀
      公司之契約目前已無效力。而訴外人二十五世紀公司先前
      並無因經銷合約積欠被告任何債務，則系爭抵押權目前並
      無擔保債權存在，且確定將來亦無發生擔保債權之可能。
      ．．．則本件系爭本金最高限額抵押權並無擔保債權之存
      在，將來亦確定不再有擔保債權之發生，則原告訴請塗銷
      抵押權登記，當屬合法有據。」乙節，提及相對人與二十
      五世紀公司間訂立之經銷契約，因二十五世紀公司業已解
      散不得再對外為營業行為而失其效力，則抗告人於前後二
      訴訟間主張相對人與二十五世紀公司間所訂立經銷契約失
      其效力之原因，在前訴係主張經銷合約已因期限屆滿而終
      止或因其他原因而消滅，在本件訴訟則主張因二十五世紀
      公司業已解散不得再對外為營業行為而失其效力，二者雖
      容有差異，惟前後二訴均係欲主張經銷合約在法律上已失
      其效力，而認相對人已無抵押權所擔保之經銷合約貨款債
      權存在，其於前後二訴既均係依據經銷合約失其效力之事
      實，主張抵押權之存續期間內並無經銷合約所定之貨款債
      權存在，並以此作為相對人應塗銷抵押權設定登記之理由
      ，足見抗告人於前後二訴請求相對人塗銷抵押權設定所依
      據之原因事實均為相同，是前後二訴間之當事人、訴訟標
      的、訴之聲明既均相同，揆之上開規定，即難謂此非屬同
      一事件，是抗告人主張前後二件訴訟之原因事實並不相同
      ，兩造訴訟應非屬同一事件，尚無足採。
  (四)遑論，除別有規定外，確定之終局判決就經裁判之訴訟標
      的，有既判力，民事訴訟法第400條第1項定有明文。另為
      訴訟標的之法律關係，於確定之終局判決中已經裁判者，
      就該法律關即有既判力；而所謂既判力不僅關於其言詞辯
      論終結前所提出之攻擊防禦方法有之，即其當時得提出而
      未提出之攻擊防禦方法亦有之。上訴人前對系爭土地提起
      確認得標無效及登記應予塗銷之訴，既受敗訴判決且告確
      定，則其就本件訴訟請求確認買賣關係不存在及登記應予
      塗消，雖所持理由與前容有不同，然此項理由，乃於前案
      得提出而未提出者，即仍應受前案既判力之拘束，不容更
      為起訴，最高法院30年上字第8號、51年台上字第665號著
      有判例。查抗告人雖辯稱於前案訴訟中未查得訴外人二十
      五世紀公司已解散，然訴外人二十五世紀公司於92年2月1
      3 日即已登記解散，有公司基本資料查詢附卷可稽( 詳原
      審卷第32頁 )，此項證據於前案訴訟言詞辯論終結時即已
      存在，縱抗告人不知而未能提出，依前揭判例意旨，亦應
      為前案訴訟判決既判力效力所及而應受其拘束，不得以此
      作為再行起訴之理由，亦堪認定。
  (五)至抗告人另主張二十五世紀公司業於92年2 月13日辦理解
      散在案，已不可能再與相對人因經銷合約而發生新的債權
      債務關係，則系爭最高限額抵押權已無擔保債權發生之可
      能，而徒具擔保之形式，此顯對擔保權利人構成不當得利
      ，抗告人爰依民法第179 條之規定，追加不當得利之法律
      關係為訴訟標的，請求相對人塗銷抵押權登記以返還不當
      得利，惟其既未於原審提出上開主張之事實，即難以此事
      後在抗告狀中所提出之追加請求，作為指摘原審有何認定
      違法或不當之事由，併此敘明。
三、從而，原法院以抗告人於前案訴訟與本件訴訟起訴時之訴訟
    標的均係塗銷系爭抵押權，原、被告又相同，顯為同一事件
    ，抗告人不得就已判決確定之法律關係再行起訴，以裁定駁
    回抗告人再行提起之本件訴訟，並無違誤，抗告人指摘原裁
    定不當，求予廢棄，難認有理，應予駁回。
四、據上論結，本件抗告為無理由，依民事訴訟法第436條之1第
    3項、第495條之1第1項、第449條第1項、第95條、第78條，
    裁定如主文。
中    華    民    國    95    年    4    月     28    日
                  民事第二庭    審判長法官  蔡孟芳
                                法      官  鄭政宗
                                法      官  王佳惠
以上正本證明與原本無異。
本裁定不得抗告。
中    華    民    國    95    年    4    月     28    日
                                書  記  官  林淑瑜


司法院資訊處製作；財團法人民間司法改革基金會備份。
